【裁判字號】    98,交抗,573
【裁判日期】    980826
【裁判案由】    聲明異議
【裁判全文】
臺灣高等法院高雄分院刑事裁定         98年度交抗字第573號
抗告人即  甲○○○
受處分人
                     號7樓
上列抗告人因違反道路交通管理處罰條例案件，不服臺灣高雄地
方法院中華民國98年7月17日裁定（98年度交聲字第2017號），
提起抗告，本院裁定如下：
    主  文
原裁定撤銷，發回臺灣高雄地方法院。
    理  由
一、原處分意旨略以：受處分人甲○○○所有之車號OKQ-166 號
    重型機車，於民國98年4 月29日下午1時4分許，由受處分人
    之子黃保華騎乘，行經高雄市○○路與水源路口之有燈光號
    誌管制交岔路口時，闖越紅燈，經高雄市政府警察局交通警
    察大隊逕行舉發受處分人「闖紅燈（含紅燈左轉、迴轉）」
    ，並開立98年5 月14日高市警交相字第BB0000000 號舉發違
    反道路交通管理事件通知單，而交通部公路總局高雄區○○
    ○○○道路交通管理處罰條例第53條第1 項及第63條第1 項
    規定，於98年6 月23日以高監營裁字第裁80-BB0000000號裁
    決書裁處異議人罰鍰新臺幣（下同）1,800 元，並記違規點
    數3 點等語。
二、原裁定意旨則以：受處分人甲○○○所有之車號OKQ-166 號
    重型機車，於98年4 月29日下午1 時4 分許，由受處分人之
    子黃保華騎乘，沿高雄市○○路由南往北方向行駛，行經該
    路段與水源路口之有燈光號誌管制交岔路口時，在該路口之
    之號誌狀態為紅燈之情形下，由受處分人之子黃保華騎乘該
    機車越過路口停止線向前行駛，並騎至該路口之網狀黃線區
    （此時駕駛人黃保華之雙腳仍置放在該機車之腳踏板上，顯
    示該機車仍在行進狀態），且依卷附之2張 違規採證照片顯
    示，駕駛人黃保華於上開路口紅燈時，仍繼續向前（即向北
    ）行駛，並未開啟右轉方向燈，亦未見其行進方向有何右轉
    之跡象，尚難僅以受處分人之供述，而逕認駕駛人於違規當
    時係要右轉澄清路257 巷（按異議人誤認為水源路）；另依
    卷附之舉發違規現場地圖1 紙相互對照可知，縱認駕駛人黃
    保華於遭舉發違規當時確係要自正義路右轉澄清路257 巷，
    亦係先闖越正義路、水源路交岔路口之紅燈後，再右轉進入
    澄清路257 巷，而非在正義路、水源路交岔路口紅燈右轉。
    末按第三人黃保華雖於原審審理期間自承為本件交通違規事
    件之實際駕駛人，惟無證據顯示抗告人曾於舉發通知單所載
    應到案日期前，檢附相關證據及應歸責人相關證明文件，向
    處罰機關告知應歸責人為黃保華，則揆諸前揭說明，原處分
    機關逕以抗告人所有之上開重型機車闖越紅燈為由，裁處異
    議人罰鍰1,800 元，並記違規點數3 點，並無不合，因而駁
    回本件異議等語。
三、本件抗告意旨略以：本件違規地點確係正義路要轉澄清路
    257 巷時被拍照。另系爭違規機車未開啟右轉方向燈，係因
    當時處於紅燈狀態，沒有什麼車輛，故未打方向燈云云。
四、按道路交通管理處罰條例之處罰，受舉發違反道路交通管理
    事件之受處罰人，認為受舉發之違規行為應歸責他人者，應
    於舉發違反道路交通管理事件通知單應到案日期前，檢附相
    關證據及應歸責人相關證明文件，向處罰機關告知應歸責人
    ，處罰機關應即另行通知應歸責人到案依法處理。逾期未依
    規定辦理者，仍依本條例各該違反條款規定處罰。道路交通
    管理處罰條例第85條第1 項定有明文。又現行違反道路交通
    管理事件統一裁罰基準及處理細則第36條亦明定：「本條例
    之處罰，受舉發違反道路交通管理事件之被通知人，認為受
    舉發之違規行為應歸責他人者，應於通知單記載之應到案日
    期前，檢附相關證據及足資辨識、通知應歸責人之證明文件
    ，向處罰機關告知應歸責人，處罰機關應即另行通知應歸責
    人到案依法處理。逾期未依規定辦理者，仍依本條例各該違
    反條款規定處罰」。查違反道路交通管理事件，原則上固以
    處罰行為人即駕駛人為主，例外始處罰汽車所有人，惟有關
    逕行舉發違規之交通事件，處罰機關得逕行處罰汽車所有人
    等規定，係立法機關斟酌違規駕駛人之違法程度、裁罰時間
    經濟性、蒐證成本之考量（如採證過程中可能增加交通事故
    之風險或若皆需由執法人員攔下所需之人力、物力成本）及
    汽車所有人通常多為車輛之使用人，或知或可得而知係由何
    人使用，如對其科以適度之舉證責任應無不妥等因素，因而
    將反證之責任轉嫁予汽車所有人。該反證之責任，不僅應證
    明其非駕駛人，且除有非可歸責致無從得知實際駕駛人之情
    形外（例如：車輛失竊），更應提出足資辨識、通知應歸責
    人之資料，方可免責。經查本件受處分人甲○○○既於舉發
    違反道路交通管理事件通知單到案日期（即98年6 月25日）
    前，由實際駕駛人黃保華親自署名，並於98年5 月27日代受
    處分人甲○○○提出之交通違規陳述單及查詢單，該陳述單
    內容雖未自承其係實際違規駕駛人，然該上開陳述單內已明
    確記載駕駛人之身分證字號為「Ｚ000000000」號（即黃保華
    ），復參酌卷附之2 張違規採證照片明顯為男性駕駛人，則
    是否已可足資辨識應歸責之人，而原處分機關對此自有查明
    之義務，然原處分機關卻仍逕以機車所有人甲○○○為受處
    分人掣單舉發，已有未當，原審就抗告人甲○○○是否有上
    開規定適用之情形未予詳察，即有未恰。抗告意旨雖未指摘
    及此，惟原裁定既有上開可議，仍應由本院將原裁定撤銷，
    發回原審法院另為妥適之裁定。
據上論結，應依道路交通案件處理辦法第26條，刑事訴訟法第41
3 條前段，裁定如主文。
中    華    民    國    98    年    8     月  26      日
                  刑事第三庭    審判長法  官  周賢銳
                                      法  官  施柏宏
                                      法  官  黃憲文
以上正本證明與原本無異。
不得再抗告。
中    華    民    國    98    年    8     月    26    日
                                      書記官  施耀程


司法院資訊處製作；財團法人民間司法改革基金會備份。
